【裁判字號】    99,法,16
【裁判日期】    990611
【裁判案由】    選任臨時管理人
【裁判全文】
臺灣板橋地方法院民事裁定                99年度法字第16號
聲  請  人  甲○○
代  理  人  易定芳律師
上列聲請人聲請為相對人瑤宮商務旅店企業有限公司（址設臺北
縣中和市○○路○ 段33號10樓、11樓、12樓之1 之2 之3 之5 之
6 ）選任臨時管理人事件，本院裁定如下：
    主  文
聲請駁回。
聲請程序費用由聲請人負擔。
    理  由
一、按董事會不為或不能行使職權，致公司有受損害之虞時，法
    院因利害關係人或檢察官之聲請，得選任一人以上之臨時管
    理人，代行董事長及董事會之職權，公司法第208 條之1 第
    1 項前段定有明文。又前揭規定，依公司法第108 條第4 項
    規定，於有限公司之董事準用之。又聲請選任臨時管理人，
    應以書面表明董事會不為或不能行使職權，致公司有受損害
    之虞之事由，並釋明之，非訟事件法第183 條第2 項亦有明
    文可參。惟依公司法第208 條之1 之規定於民國90年11月12
    日新增訂之理由，係指公司因董事死亡、辭職或當然解任，
    致董事會無法召開行使職權，或董事全體或大部分均遭法院
    假處分不能行使職權之情況下，為股東權益及國內經濟秩序
    ，始增訂之。而揆諸法文之旨趣，既定為臨時管理人，自係
    指該法人有急切需要董事親自處理之具體事項，因董事不能
    行使職權，致法人有受損害之虞時，始有選任臨管理人代為
    行使董事職權之必要，否則依正常程序選任或解任董事或依
    前開規定互推代理人即可。
二、本件聲請意旨略以：緣相對人瑤宮商務旅店企業有限公司（
    下稱瑤宮公司）係於89年1月21日登記設立，資本額為新臺
    幣（下同）6,000,000 元，營業地址設於臺北縣中和市○○
    路○ 段33號10樓、11樓、12樓之1 之2 之3 之5 之6 ，以經
    營一般旅館業，股東有乙○○、林信良、林進益、甲○○、
    林通明及林勝吉等6 人，其中乙○○、林進益、林通明為同
    胞兄弟，而林信良、甲○○、林勝吉則分別為乙○○、林進
    益、林通明之子，且由乙○○出任相對人瑤宮公司董事一職
    並負責經營。惟乙○○前因中風癱瘓，意識不清，已無法繼
    續經營相對人瑤宮公司，現由其子林信璋獨攬大權，而林信
    璋並非相對人瑤宮公司之股東，卻以相對人瑤宮公司之名義
    於98年3 月12日發函告知各股東有關調整公司盈餘分派之各
    項措施，然乙○○已由臺北縣政府鑑定為多重障（肢吞）之
    身心障礙者，事實上已不能行使職權，應無從寄發前揭函文
    ，且因相對人瑤宮公司係經營旅館業，多以現金交易，如有
    舞弊而不為登錄，根本無從知悉，乙○○不能行使董事職權
    顯已損害到各股東之權益。再者，相對人瑤宮公司原係由另
    一股東林信良（即乙○○之子）擔任經理人，嗣林信璋亦自
    任為經理人，且林信良於擔任經理人時，另與林宜慧（即乙
    ○○之女）、林信德（即乙○○之子）及林信璋，於95年11
    月2 日在臺東縣卑南鄉○○村○○路68號1 樓至7 樓設立亞
    莊酒店企業股份有限公司（下稱亞莊公司），並由林信良、
    林信璋出任董事，顯然已違反經理人競業禁止之相關規定，
    致生損害於相對人瑤宮公司甚明。為此，爰依法聲請選任臨
    時管理人等語。
三、經查：
  (一)相對人瑤宮公司前於89年1 月21日向臺北縣政府申請設立登
    記時，其股東計有乙○○（兼董事）、林信良、林進益、甲
    ○○、林通明及林勝吉等6 人之事實，有公司設立登記表抄
    錄謄本1 份附卷為證，堪信為真。而本件聲請人雖主張相對
    人瑤宮公司之董事乙○○，前因中風癱瘓、意識不清，並經
    臺北縣政府鑑定為多重障（肢吞）之身心障礙者，事實上已
    不能行使職權、經營公司事務云云，惟未提出任何相關之診
    斷證明或身心殘障手冊等證明文件以供本院審酌，聲請人所
    言究否屬實？已非無疑。況觀諸相對人瑤宮公司於98年3 月
    12日所寄發予股東林通明之函文，其上蓋有「瑤宮商務旅店
    企業有限公司」及負責人「乙○○」之印章，此有上開函文
    影本1 份在卷可佐，而由該形式上觀之，其上既有負責人「
    乙○○」之印章，足見乙○○事實上仍行使相對人瑤宮公司
    董事之職權，益徵乙○○客觀上並無不能行使職權之情形存
    在。是聲請人以乙○○業經鑑定為多重障之身心障礙者為由
    ，主張渠不能行使董事職權云云，即難認屬有據。
  (二)再退步言之，縱認聲請人所指稱乙○○確有因中風癱瘓、意
    識不清，事實上不能行使相對人瑤宮公司董事職權之情事屬
    實，惟有限公司董事及公司間之關係，解釋上應認為係民法
    之委任關係，而依民法委任相關規定，董事若有委任終止之
    法定事由時，例如董事死亡、破產或喪失行為能力，則其與
    公司間之委任關係消滅（民法第550 條）（王文宇，公司法
    論，第610 頁、第611 頁）。是依前開說明，倘認董事乙○
    ○意識不清情形已達喪失行為能力程度，則應已構成董事委
    任關係終止之法定事由，兩者間之委任關係即歸消滅，乙○
    ○之董事職務應當然解任。準此，相對人瑤宮公司之股東既
    除乙○○、林信良外，尚有林進益、甲○○、林通明及林勝
    吉等4 人，已如前述，顯已達公司法第108 條第1 項規定選
    任董事之門檻，自得由渠等另行選任執行業務之董事，而無
    聲請選任臨時管理人之必要；況依公司法第108 條第4 項準
    用同法第51條其他股東不得無故使董事退職之反面解釋，倘
    有正當理由，則其他股東自亦得同意解任董事。至於解任董
    事之表決比例，解釋上，自可與選任董事作相同之處理，即
    由3 分之2 以上股東之同意解任之（同上揭書，第610 頁）
    。依此，縱令董事乙○○雖有中風癱瘓、意識不清等情況，
    惟因尚未達行為能力喪失之程度，而致無委任之法定終止事
    由存在時，然客觀上倘足認其確有不能行使職權之情事，即
    堪認係屬解任董事之正當事由，則依上開說明，當亦可經由
    3 分之2 以上股東之決議解任乙○○之董事職務後，再行依
    公司法第108 條第1 項規定另行選任即可，顯亦毋庸向本院
    聲請裁定選任臨時管理人。更遑論，執行業務之董事因故不
    能行使職權，而未指定代理人者，亦得由股東間互推一人代
    理之，此公司法第108 條第2 項並定有明文可參。是縱聲請
    人之前揭主張乙○○事實上不能行使職權之情事為真，當亦
    非不可由其餘股東中互推一人為代理人，代為行使董事之職
    權，自要無逕行聲請選任臨時管理人之實益與必要。
  (三)至聲請人復以林信璋、林信良既擔任相對人瑤宮公司之經理
    人，惟於95年11月2 日又另行設立亞莊公司，並出任董事，
    應認已違反經理人競業禁止之規定，足以生損害於相對人瑤
    宮公司等語，固據其提出財政部稅務入口網營業登記資料公
    示查詢表、人力銀行資料等件為證，惟依聲請人所述，縱令
    屬實，亦應認係屬公司經理人違反競業禁止相關規定之情形
    ，依公司法第29條第1 項第2 款規定，聲請人固得將其解任
    ；倘對於公司確實造成損害，亦得依公司法第34條規定，另
    行提起訴訟請求渠等賠償公司所受之損害，然仍尚不得據此
    為由而向本院聲請選任臨時管理人，併此敘明。
四、綜上所述，聲請人就相對人瑤宮公司之董事乙○○有何不能
    行使職權之情事，既未予任何釋明，則渠逕行請求選任臨時
    管理人云云，於法已難認有據。況縱認董事乙○○確有不能
    行使職權之情事為真，然依上揭說明，既尚非不得再行選任
    或另推代理人代為行使，自亦當無逕向本院聲請選任臨時管
    理人之必要。從而，本件聲請人之聲請，堪認於法尚有未合
    ，應予以駁回。
五、爰依非訟事件法第21條第2 項，民事訴訟法第95條、第78條
    ，裁定如主文。
中    華    民    國    99    年    6     月    11    日
                  民事第一庭法  官  黃若美
以上正本係照原本作成。
如對本裁定抗告，須於裁定送達後10日內向本院提出抗告狀，並
應繳納抗告費新台幣1000 元。
中    華    民    國    99    年    6     月    11    日
                            書記官  高偉庭

司法院資訊處製作；財團法人民間司法改革基金會備份。
